臺灣彰化地方法院民事判決　95年度簡上字第73號
上　訴　人　甲○○
訴訟代理人　張貴閔律師
　　　　　　李清輝律師
被 上訴 人　己○○
訴訟代理人　楊銷樺律師
被 上訴 人　辛○○
　　　　　　庚○○
　　　　　　戊○○
　　　　　　丙○○
　　　　　　丁○○
　　　　　　乙○○
上列當事人間請求返還房屋等事件，上訴人對於中華民國95年3
月30日本院北斗簡易庭93年度斗簡字第85號第一審判決提起上訴
，本院於96年8月8日言詞辯論終結，茲判決如下：
    主  文
原判決命上訴人應將坐落彰化縣二林鎮○○段第781地號土地上
如附圖所示編號Ｄ部分面積21.62平方公尺之一樓廚房遷讓返還
予被上訴人及其他共有人部分，及該部分假執行之宣告暨訴訟費
用（除確定部分外）之裁判均廢棄。
上開廢棄部分，被上訴人在第一審之訴駁回。
其餘上訴駁回。
第一審（除確定部分外）、第二審訴訟費用，由被上訴人連帶負
擔二分之一，餘由上訴人負擔。
    事實及理由
一、按繼承人有數人時，在分割遺產前，各繼承人對於遺產全部
    為公同共有，民法第1151條定有明文。本件上訴人爭執之坐
    落彰化縣二林鎮○○段第781地號土地上如附圖所示編號Ｄ
    部分建物，係程森木之遺產，而辛○○、庚○○、戊○○、
    丙○○、丁○○、乙○○，亦為依法得繼承程森木遺產之人
    ，此為兩造所不爭之事實。則上開房屋既為各繼承人所公同
    共有，被上訴人起訴以上訴人為被告，請求返還房屋，其訴
    訟標的對於被上訴人必須合一確定。上訴人對於辛○○、庚○○、戊○○、丙○○、丁○○、乙○○雖未提起上訴，但
    依民事訴訟法第56條第1項第2款之規定，上訴人對於共同訴
    訟人中一人提起第二審上訴，其效力及於全體，本院爰將辛○○、庚○○、戊○○、丙○○、丁○○、乙○○併列為被
    上訴人。
二、本院於民國95年8月10日行準備程序時，上訴人、被上訴人
    己○○及訴外人程家慧、程家雯、程家茹、程重光雖達成訴
    訟上和解，雙方同意「(一)訴外人程家茹、程家慧及程家雯三
    人願將其所有坐落彰化縣二林鎮○○段779地號之所有權應
    有部分各15分之1，與同段781地號土地之所有權應有部分各
    9分之1，贈與被上訴人己○○，並願於95年9月10日前配合
    被上訴人己○○辦理所有權移轉登記事宜，所需稅捐、規費
    等移轉登記所發生之一切費用由被上訴人己○○負擔。(二)上
    訴人甲○○願於95年9月10日將其所興建坐落於彰化縣二林
    鎮○○段779地號、同段780地號土地上之未辦保存登記之建
    物全部（如彰化縣二林地政事務所九十三年三月二十六日複
    丈成果圖所示位置Ａ、Ｂ部分建物）之事實上處分權贈與被
    上訴人己○○，所需稅捐、規費由被上訴人己○○負擔。(三)
    上訴人甲○○與訴外人程家茹、程家慧及程家雯四人願於95
    年9月10日將其繼承之坐落於彰化縣二林鎮○○段780地號、
    同段781地號土地上之未辦保存登記之建物（如彰化縣二林
    地政事務所九十三年三月二十六日複丈成果圖所示位置Ｃ、
    Ｄ部分建物）之事實上處分權贈與被上訴人己○○，所需稅
    捐、規費由被上訴人己○○負擔。(四)被上訴人己○○願將第
    二條全部及第三條所示建物之廚房及樓梯部分無償借予上訴
    人甲○○使用至99年10月31日止，上訴人甲○○無償借用期
    間，不得破壞所借的建物，如須繳納該建物之任何稅捐，均
    由被上訴人己○○負責繳納。無償借用期限屆至時，上訴人
    甲○○應即遷讓返還予被上訴人己○○，不得請求任何補償
    。(五)被上訴人己○○違反第四條之約定時，應返還第一條贈
    與人所贈與之土地應有部分予訴外人程家茹、程家慧及程家
    雯，返還第二條所示建物之事實上處分權予上訴人甲○○，
    返還第三條所示建物之事實上處分權予上訴人甲○○與訴外
    人程家茹、程家慧、程家雯，並應賠償上訴人甲○○新台幣
    伍拾萬元。(六)訴外人程重光同意本和解內容，並不得就上開
    地號向上訴人甲○○與訴外人程家茹、程家慧、程家雯主張
    本和解筆錄所約定以外之權利。(七)兩造及訴外人程家茹、程
    家慧及程家雯就本件訴訟已支出之訴訟費用，各自負擔，不
    向他方請求。」之和解條件，惟上開和解條件第四項被上訴
    人己○○願將「第三條所示建物之廚房及樓梯部分無償借予
    上訴人甲○○使用至99年10月31日止」部分，係公同共有物
    之管理行為，依民法第828條第2項規定，無由公同共有人一
    人或數人單獨行使之餘地，而除己○○以外之其餘被上訴人
    ，均未承認該項和解，為上訴人及被上訴人己○○自己承認
    ，是上開和解確有不符民法第828條第2項之規定，因此無效
    ，合先敘明。
三、被上訴人辛○○、庚○○、戊○○、丙○○、丁○○、乙○○經合法通知，均未於言詞辯論期日到場，核無民事訴訟法
    第386條所列各款情形，爰依上訴人之聲請，由其一造辯論
    而為判決。
四、被上訴人起訴主張：
  (1)被上訴人己○○為彰化縣二林鎮○○段第779地號土地（下
    稱系爭土地）之所有權人之一，上訴人未經系爭土地所有權
    人全體之同意，即於系爭土地上興建如附圖所示編號Ａ部分
    面積25.85平方公尺房屋（下稱系爭編號Ａ房屋），當有侵
    害被上訴人己○○之土地所有權，故被上訴人己○○基於系
    爭土地所有權人身份，請求上訴人應將系爭編號Ａ房屋拆除
    ，並將土地返還被上訴人己○○及其他全體共有人。
  (2)坐落彰化縣二林鎮○○段第781號地號土地上如附圖所示編
    號Ｄ部分面積21.62平方公尺房屋（下稱系爭編號Ｄ房屋）
    ，係兩造之祖先程森木出資興建，為兩造及程家茹、程家慧
    、程家雯所公同共有。詎上訴人未經全體共有人同意而占用
    之，爰依民法第821條、767條規定請求上訴人遷讓返還系爭
    編號Ｄ房屋等語。
五、上訴人則以：
  (1)上訴人自61年2月19日與程翼章（已死亡）結婚以來，即居
    住在系爭土地上，後因儒林路拓寬而拆除部分房舍，上訴人
    乃於89年10月出資興建系爭編號Ａ房屋，仍繼續占有使用系
    爭土地迄今。被上訴人己○○為系爭土地之繼受人，其於83
    年6月30日買受系爭土地之持分，依據最高法院48年台上字
    第1457號判例，上訴人既在61年間即占有系爭土地，早獲其
    他共有人默示同意使用系爭土地，是以，被上訴人己○○應
    承受此項法律關係，不得恣意請求上訴人拆屋還地。再者，
    上訴人尚且得到多數共有人同意占有使用系爭土地，故被上
    訴人請求拆屋還地部分即無理由。
  (2)又上訴人所占有之系爭編號Ｄ房屋，為兩造及程家茹、程家
    慧、程家雯所公同共有之財產，被上訴人未以程家茹、程家
    慧、程家雯同列原告而對上訴人主張權利，顯有違最高法院
    29年上字第494號判例，有當事人不適格之問題等語，資為
    抗辯。
六、原審對於被上訴人之請求，判決上訴人全部敗訴，並依職權
    宣告假執行，上訴人不服提起上訴，並聲明：(一)原判決不利
    於上訴人部分廢棄。(二)上開廢棄部分，被上訴於第一審之訴
    駁回。(三)訴訟費用由被上訴人負擔；被上訴人則聲明：(一)上
    訴駁回。(二)第二審訴訟費用由上訴人負擔。
七、得心證之理由：
  (1)被上訴人己○○主張上訴人所有系爭編號Ａ房屋占用其所有
    系爭土地之事實，業據其提出土地登記謄本1件為證，並經
    原審會同彰化縣二林地政事務所人員勘驗測量屬實，分別製
    有勘驗筆錄及複丈成果圖在卷可稽，且為上訴人所不爭執，
    應堪認為真實。
  (2)上訴人雖辯稱其於61年間即占有系爭土地，早獲其他共有人
    默示同意使用系爭土地，被上訴人己○○應承受此項法律關
    係，況系爭土地多數共有人同意其使用系爭土地云云。惟，
    共有人若僅於上訴人占用系爭土地後未明確表示反對，則係
    一種單純的沉默，尚難認為已有默示同意上訴人使用土地之
    意思。況共有人之同意如為默示，必須有某種舉動，足以推
    知其有同意使用土地之意思者，始為相當。上訴人並未舉確
    切之事證，足資證明系爭土地所有權人全體均默示同意其使
    用系爭土地，其徒以於61年間即占有系爭土地迄今，作為其
    獲系爭土地共有人默示同意使用土地之唯一論據，舉證自有
    不足。況且，縱使系爭土地原所有權人默示同意上訴人使用
    土地，亦僅係債權債務之關係，並不足以拘束被上訴人己○○，是以上訴人上開所辯，委無可採。
  (3)按各共有人按其應有部分，對於共有物之全部，有使用、收
    益之權。雖各共有人得自由處分其應有部分，但若涉及共有
    物之處分，變更及設定負擔，則因影響及其他共有人對於共
    有物之使用、收益，自應得共有人全體之同意，始得為之，
    此觀民法第818條、第819條之規定自明。上訴人占有使用系
    爭土地，縱使得到系爭土地部分共有人之同意，惟其未得系
    爭土地共有人全體之同意，仍屬無權占有。從而，被上訴人
    己○○本於系爭土地所有權人地位，請求上訴人將坐落系爭
    土地上之系爭編號Ａ房屋拆除，並將該部分土地返還被上訴
    人己○○及全體共有人，洵屬有據。
  (4)至於被上訴人請求上訴人遷讓返還系爭編號Ｄ房屋部分。按
    公同共有物被一部分公同共有人侵奪或妨害時，須得侵奪或
    妨害人以外之公同共有人全體之同意，始得提起請求返還或
    除去妨害之訴。經查，系爭編號Ｄ房屋為兩造及程家茹、程
    家慧、程家雯所公同共有，惟被上訴人提起本件請求上訴人
    遷讓返還系爭編號Ｄ房屋之訴，並未得程家茹、程家慧、程
    家雯之同意，或依民事訴訟法第56條之1規定，請求法院裁
    定命程家茹、程家慧、程家雯於一定期間內追加為原告，其
    當事人適格自有欠缺，故不應准許。又被上訴人雖聲請追加
    程家茹、程家慧、程家雯為被上訴人，惟其上開所為聲請，
    於法不合，本院另以裁定駁回之，併此指明。
  (5)綜上所述，被上訴人己○○依民法第767條規定，請求上訴
    人將坐落系爭土地上如附圖所示編號Ａ部分面積25.85平方
    公尺之房屋拆除，並將該部分土地返還被上訴人己○○及其
    他全體共有人，為有理由，應予准許。至於被上訴人請求上
    訴人應將坐落彰化縣二林鎮○○段第781地號上如附圖所示
    Ｄ部分面積21.62平方公尺之一樓廚房遷讓返還部分，核屬
    當事人不適格，應予駁回。原審就超過上開應准許部分，為
    被上訴人勝訴之判決，並依職權為假執行之宣告，尚有未洽
    ，上訴意旨就此部分指摘原判決不當，求予廢棄改判，為有
    理由，爰由本院廢棄改判如主文第2項所示。至於上開應予
    准許部分，原審為被上訴人勝訴之判決，並依職權為假執行
    之宣告，並無不當，應予維持，上訴意旨求予廢棄改判，為
    無理由，應駁回其上訴。
八、本件事證已臻明確，兩造其餘主張及陳述，核與判決結果無
    影響，毋庸逐一論述，併此敘明。
九、據上論結，本件上訴為一部有理由，一部無理由，依民事訴
    訟法第436之1第3項、第449條第1項、第450條、第463條、
    第385條第1項前段、第79條、第85條第2項，判決如主文。
中　　華　　民　　國　　96　　年　　8 　　月　　22　　日
                民事第二庭    　審判長法　官　康弼周
                                      法  官　陳秋錦
                                      法  官　施錫揮
以上正本係照原本作成。
不得上訴。
中　　華　　民　　國　　96　　年　　8 　　月　　22　　日
                            　　　    書記官　黃鏽金
